臺灣高等法院刑事判決　　95年度醫上更（二）字第2號
上　訴　人
即　被　告　丙○○
右上訴人因業務過失致死案件，不服臺灣桃園地方法院八十七年
度訴字第一二三七號，中華民國八十九年二月三日第一審判決（
起訴案號：台灣桃園地方法院檢察署八十六年度偵字第一一七八
六號），提起上訴，經判決後，由最高法院第二次發回更審，本
院判決如左：
        主  文
原判決撤銷。
丙○○從事業務之人，因業務上之過失致人於死，處有期徒刑伍
月，如易科罰金，以參佰元折算壹日。
        事  實
一、丙○○係桃園縣八德市德濟醫院之醫師，為從事醫療業務之
    人。民國（下同）八十五年十二月二十四日，病患鄧全福（
    按係十一年二月十一日生）因暈眩、無力、咳嗽等原因前往
    德濟醫院求診，經丙○○作胸部Ｘ光及肺功能檢查，發現鄧
    全福有嚴重阻塞性肺病，住院診治期間，鄧全福復因上腹疼
    痛經腹部超音波檢查，發現有膽結石，疑急性膽囊及總膽管
    結石，丙○○乃於八十六年一月一日為鄧福全施行膽囊切除
    術及總膽管取石手術。詎丙○○於手術前，應注意鄧全福為
    高齡之病患（係民國十一年二月十一日出生），且患有嚴重
    肺氣腫及肺功能不良，心肺功能不佳，患者本身身體狀況差
    ，且使用腹腔鏡手術或剖腹手術，均可能有術後腹內出血之
    併發症，即使採用上腹手術方式，也無法完全防止術後腹腔
    內出血，又鄧全福並無發燒、黃疸及持續性腹痛，白血球正
    常，應無手術之急迫性，且依當時情形，並無不能注意情事
    ，竟疏未注意，在手術前未作肺部評估及未考量病患年紀過
    大，手術時間如過長，將難免加重死亡之危險性等因素，貿
    然對鄧全福施以腹腔鏡膽囊切除術及總膽管取石手術。其間
    因鄧全福上腹部曾接受過二次剖腹手術，有嚴重腸系膜粘連
    現象，粘連面積較廣，且蓋住膽囊，剝離及止血較為困難，
    手術時間長達五小時三十餘分鐘，鄧全福於手術後次日，因
    腹內出血，導致尿少、腹脹及血壓下降內出血，即於翌日（
    即同年一月二日）十一時三十分再度入手術室開刀，利用原
    肚臍下已開傷口，即肚臍下及右下腹，各切約五公分之小傷
    口探查，實施第二次手術，雖經清除腹內七百ＣＣ之血塊，
    再輸血一千ＣＣ，及經電燒止血，鄧全福仍呈現持續滲血及
    低血壓（按鄧全福死亡後經解剖發現腹內仍留有二百五十Ｃ
    Ｃ之血塊，臨死前之血紅素值為9.8gm％，仍有欠血狀態存
    在)，丙○○乃決定再度施行大傷口剖腹探查術，詎鄧全福
    於插入氣管內管後，有心搏緩慢之現象，經急救後與家屬討
    論，轉長庚醫院治療，旋於同年一月三日八時十分因腹腔內
    出血，加上肺功能受到影響休克不治死亡。
二、案經鄧全福之妻甲○○及女丁○○訴由臺灣桃園地方法院檢
    察署檢察官偵查起訴。
        理  由
一、被告丙○○經合法傳喚，無正當理由未到庭應訊，其於本院
    前審審理時，固坦承於上揭時地為鄧全福施行前開手術等情
    不諱，惟矢口否認有過失犯行，辯稱：「病患鄧全福係因膽
    囊結石及總膽管結石，於八十六年一月一日，由伊施行膽囊
    切除術、總膽管切開取石術及Ｔ型管引流術。該病患因腹部
    曾接受過胃切除手術及膽囊取石術，上腹部有嚴重腸系膜粘
    連現象，且蓋住膽囊，手術中須小心剝離並以電燒止血，由
    於粘連面積較廣，故須花費約一小時的時間，進行剝離及止
    血的步驟，直至膽囊清晰而見，其中膽囊動脈因口徑較細僅
    以電燒止血封閉血管。迨手術完成，檢視無活動性出血點後
    ，放置一真空引流管於右肝下，始關閉傷口。然因粘連剝離
    面積較大，輕度剝離面滲血乃盡量予以電燒止血。」、「手
    術當天，病人血壓、排尿量及一般情況尚稱穩定，血紅數測
    定為13.1克/百毫升。手術後第一天（即八十六年一月二日
    ）下午後血壓降低，有排尿量減少現象，引流管旁滲血較多
    ，血紅數測定為9.7克/百毫升有下降趨勢，腹部超音波檢查
    顯示骨盆腔有液體積存現象，右肝下則無液體積存，因此在
    懷疑腹腔內出血之臆斷下，於八十六年一月二日晚上十一時
    三十分，行剖腹探查術，因考慮年紀大病人手術後恢復不易
    ，避免腹部肌肉創傷過大，只在肚臍下及右下腹各切約五公
    分之傷口探查。手術中果然發現腹腔內約有七百毫升之暗紅
    色積血於骨盆腔及右側腸間，經電燒止血多處腸系膜出血點
    後，約觀察五分鐘，見無新的出血情形後，置一真空管於骨
    盆腔後，關閉傷口。術中並輸血一千毫升。手術後仍給予輸
    液及止血針注射治療，然而血壓卻無明顯上升，病患呼吸有
    急促現象，在無法排除腹腔內仍有出血點情況下，決定再度
    行大傷口剖腹探查術。不幸病患於插入氣管內管後，有心搏
    緩慢之現象，經急救後與家屬討論後，轉長庚醫院治療。依
    上情觀之，伊於第一次手術已善盡止血之義務，原因是手術
    當天及隔天清晨血壓仍可維持收縮壓一一０毫米汞柱壓力，
    血紅數仍維持13.1克/百毫升，可見出血點是緩慢而非短期
    大量的。第二次手術，伊係考量病患年紀較大，術後恢復較
    不易，以及超音波顯示腹內積血並非大量，而採取小傷口探
    查，在引流積血及腸系膜出血點出血後，手術者仍觀察五分
    鐘確定無立即新的出血點後，才關閉傷口，確已盡相當之注
    意義務。然因總膽管結石手術在一個七十歲以上，肺功能不
    全且腹部曾接受過二次之大手術之病人，其危險性較一般正
    常年輕病人較大，是以鄧全福由於年齡較大，肺功能不全，
    其安全邊緣較狹窄，因此較無法承受手術後腹腔內出血引起
    之休克，致無法挽回。再者，病患鄧全福呼吸道較入院情形
    ，已明顯改善，無氣喘現象，可自由走動及接受消化道攝影
    等複雜檢查，另依手術中麻醉記錄顯示，病患鄧全福血氧飽
    和度可高達並維持在百分之九十八，表示手術前肺部阻塞疾
    病已控制良好，並未因腹腔鏡手術二氧化碳氣腹造成心肺功
    能之影響。」、「又肺功能不良及曾經上腹部手術者僅為腹
    腔鏡手術之相對禁忌，並非絕對禁忌，伊在腹腔鏡手術經驗
    極為豐富且技術純熟，自可安全採行上開手術，是伊所採取
    之手術方式並無不當。再第二次手術，係因內出血而欲進行
    清除積血及止血，若逕行上腹部手術，傷口勢必重新開一上
    中線或右側肋下切口，且必須拔除Ｔ型管，等止血完畢後，
    必須將Ｔ型管縫合再縫合傷口，恐將延長手術時間，對病人
    不利，伊乃不予採用，整個手術過程並無疏失，鑑定意見指
    摘伊有上開違反注意義務之過失，尚有違誤。」云云；其在
    本審準備程序時辯稱：「我沒有過失。上更（一）卷內第二
    十九頁倒數第四行『犯』是『患』之誤，要鑑定的事項為被
    告在術前有做肺部功能檢查及Ｘ光的檢查，表示有做術前肺
    部功能評估。」云云。是本件被告究否應負醫療過失罪責，
    應予審酌者厥為被告為病患鄧全福所施行之醫療手術過程中
    ，是否已注意根據被害人之病情、疾病史及手術禁忌予以適
    當評估後，並採取相對較佳之手術方式為斷。
二、本院查：
（一）上開事實，業據被害人鄧全福之妻甲○○及女丁○○指訴
      綦詳，並有長庚紀念醫院病歷影本一冊、德濟醫院病歷影
      本一冊及Ｘ光片六張可資佐證。被害人鄧全福確因本件手
      術後死亡，亦經檢察官相驗屬實，製有勘驗筆錄及相驗屍
      體證明書在卷為憑。又被害人鄧全福死亡後，經送請台灣
      高等法院檢察署法醫中心解剖鑑定結果，認定：「由筆錄
      病歷及解剖所見，死者因膽囊術後加上原本之腹部沾黏（
      老舊），致腹腔內小血管出血（第二次開刀有700公撮，
      解剖時有250公撮），致出血休克死亡，心肌並無急性心
      肌梗塞病灶」，有該中心（86）乙○醫鑑字第０一一號鑑
      定書存卷可參。
（二）本件被告所施行之醫療手術過程有無疏失一節，經檢察官
      於八十六年四月十八日函請行政院衛生署醫事審議委員會
      第一次鑑定結果，據覆略稱：「鄧全福係於八十六年一月
      一日十五時許至二十時許，在德濟醫院接受腹腔鏡膽囊切
      除術及總膽管取石術，在無腹痛或發炎之症狀下，是否對
      七十五歲有肺氣腫病人作腹腔鏡膽囊切除術值得懷疑。術
      後因血壓下降、腹脹及尿量減少，於次日以懷疑腹內出血
      的診斷下再度入開刀房緊急手術，清除腹內700CC血塊，
      於肉眼觀之不再出血後才縫合傷口，死後經解剖鑑定報告
      發現，死者腹內仍有250CC血塊，雖然屍體解剖死因為膽
      囊切除術後腹腔內出血休克死亡，但鄧全福生前出血總共
      約900C C，而接受輸血四袋（約1000CC），但一月三日在
      長庚紀念醫院臨死前之血紅素值為9.8gm％，以臨床觀點
      來看，欠血狀態仍然存在，且病人因合併肺氣腫原有欠氧
      狀態，則可能加速出血性休克的死亡。．．．。」等語，
      有行政院衛生署八十六年七月十八日衛署醫字第八六０四
      六四四九號書函在卷為憑。
（三）檢察官針對前開審議委員會之第一次鑑定，於八十七年二
      月二十七日就該次鑑定意見中所提及：「在無腹痛或發炎
      之症狀下，是否對七十五歲有肺氣腫病人作腹腔鏡膽囊切
      除術值得置疑」等語，函請該審議委員會再次鑑定是否意
      謂被告在當時情況下，不應對鄧全福施以本次手術，另鄧
      全福係因腹腔內出血休克死亡，此是否為被告於手術後所
      能防止，抑或此為本次手術所含之危險性，無法防止。又
      如能防止，應如何防止等事項，經該審議委員會作第二次
      鑑定，並於八十七年八月三日函覆稱：「一、經詳閱病歷
      ，病患於住院診治期間，曾發生腹痛情形，而發現有總膽
      囊管結石，施行手術或有其必要性，但病患為高齡且有嚴
      重肺氣腫及肺功能不良情況下，應先將肺部疾病治療及控
      制後，再考慮手術為宜。且此類病人的總膽囊管結石手術
      ，其術式也不應採取腹腔鏡手術方式。又依據手術紀錄記
      載，手術時間長達五小時又三十分，更加重其死亡之危險
      性。二、腹腔內出血，乃腹腔鏡膽囊切除及膽道取石術所
      含之危險性之一。以本案而言，恐難防止，因病例選擇開
      刀術式不對，且手術時間過長。」云云，有行政院衛生署
      八十七年八月三日衛署醫字第八七０四二二六二號書函在
      卷為憑；該鑑定委員會雖認病患曾發生腹痛情形，發現有
      總膽囊管結石，施行手術或有其必要性，而腹腔內出血，
      亦為腹腔鏡膽囊切除及膽道取石術所含之危險性之一，但
      病患如為高齡且有嚴重肺氣腫及肺功能不良情況下，應先
      將肺部疾病治療及控制後，經評估再考慮手術為宜，且此
      類病人的總膽囊管結石手術，其術式也不應採取腹腔鏡手
      術方式，而手術時間過長，更加重其死亡之危險性，因認
      被告為鄧全福手術前未注意審慎評估其肺部疾病治療及控
      制情形，且術式方式不對，加上手術時間過長加重其死亡
      之危險性，屬有疏失。
（四）原審針對下列事項：「本案病患鄧全福之肺部疾病當時有
      無治療？是否已受控制？施行手術是否有其急迫性？病患
      發生總膽管結石及膽結石狀況，手術方式有那些？其優、
      劣如何？何者較優？在本案病患鄧全福為七十五歲高齡，
      另有肺氣腫及肺功能不良情形（且依其病歷所示，前曾接
      受過二次剖腹式手術），發生前述症狀，以何種手術為優
      ？本案例之被告丙○○醫師針對病患鄧全福之全部診治過
      程，是否已盡醫師之必要注意義務？」，函請該審議委員
      會再次鑑定，據該審議委員會第三次鑑定，並於八十八年
      十月十四日函覆稱：「（一）病患有腹痛、膽結石及總膽
      管結石，發生膽道感染發炎之機率大，應在病人整體況狀
      穩定時，儘早施行手術。本案病患為高齡且患有嚴重肺氣
      腫及肺功能不良，應先將肺部疾病治療及控制後，再考慮
      手術為宜。（二）由於病歷中，並無術前肺部評估，因此
      ，顯然肺部疾病仍未受控制，且記載繼續使用呼吸道之用
      藥及嚴重阻塞性肺病。又病患無發燒、黃疸及持續性腹痛
      ，白血球正常，故無手術之急性。（三）膽道結石手術，
      主要有剖腹及腹腔鏡之二種方式，目前由於腹腔鏡手術傷
      口小，侵襲性小，病患於術後恢復較好，故已普為醫師所
      採用。其絕對禁忌為：凝血功能不良者。肺功能不良
      者，因腹腔鏡手術須在腹腔內灌入大量二氧化碳及腹壓增
      加，對心肺功能有影響。曾經上腹部手術者，因有腹膜
      癒著，會增加手術之困難度。因此本案如果需要手術，應
      以剖腹手術為優。（四）手術時間長，當會增加病患生命
      之危險性，但與死亡無必然之關係。（五）一般而言，正
      常人出血超過30％（以七十公斤的人，約1500CC）才會造
      成血壓明顯下降，故腹腔內出血250CC，應不致於造成出
      血性休克。（六）本案例依據解剖報告，其致死原因為出
      血性休克，但從臨床觀點而言，其死因應與患者本身身體
      狀況急救效果不佳有關。又第二次手術其視野較大，較佳
      之切口為宜。故醫師丙○○對於病患鄧全福之診治過程，
      顯有疏失之處。」云云，有行政院衛生署八十八年十月十
      四日衛署醫字第八八０五七六九六號書函在卷為憑，該鑑
      定委員會再度認定被告於本件醫療手術過程中，顯有疏失
      之處。
（五）本院在本審審理中，就被告所提出對前開三次鑑定結果之
      疑問，再函請行政院衛生署醫事審議委員會就下列問題查
      覆並表示意見，本院函詢內容如下：
  (1)、據行政院衛生署醫事審議委員會第一次鑑定（八十六年七
      月十八日函）所載：「鄧全福係於八十六年一月一日十五
      時許至二十時許，在德濟醫院接受腹腔鏡膽囊切除術及總
      膽管取石術，在『無腹痛或發炎』之症狀下，是否對七十
      五歲有肺氣腫病人作腹腔鏡膽囊切除術『值得懷疑』……
      鄧全福一月三日在長庚紀念醫院臨死前之血紅素值為九．
      八gm％，以臨床觀點來看，欠血狀態仍然存在，且病人因
      合併肺氣腫原有欠氧狀態，則可能加速出血性休克的死亡
      。」；同委員會第二次鑑定（八十七年八月三日函）所載
      ：「經詳閱病歷，病患於住院診治期間，『曾發生腹痛』
      情形，而發現有總膽囊管結石，『施行手術或有其必要性
      』……又依據手術紀錄記載，『手術時間長』達五小時又
      三十分，更加重其死亡之危險性」；及同委員會第三次鑑
      定（八十八年十月十四日函）所載：「病患無發燒、黃疸
      及持續性腹痛，白血球正常，故無手術之急迫性……手術
      時間長，當會增加病患生命之危險性，但與死亡『無必然
      之關係』。一般而言，正常人出血超過30％（以七十公斤
      的人，約一五００ＣＣ）才會造成血壓明顯下降，故腹腔
      內出血二五０ＣＣ，應不致於造成出血性休克。本案例依
      據解剖報告，其致死原因為出血性休克，但從臨床觀點而
      言，其死因應與患者本身身體狀況（如年紀大及心肺功能
      差）及休克時間長，以致急救效果不佳有關。」云云。同
      一醫事審議委員會，為何前後三次之鑑定意見內容並不一
      致且竟有多處互相矛盾？
  (2)、本件鄧全福若採上腹部手術方式，是否即可防止鄧全福腹
      腔內出血？
  (3)、貴署醫事審議委員會第三次鑑定之鑑定書內載稱：「腹腔
      內出血二五０西西，應不致於造成出血性休克」，則鄧全
      福死後解剖勘驗，發現其體內有二五０西西血塊，與其死
      亡是否無因果關係？與台灣高等法院檢察署法醫中心解剖
      鑑定結果認定：「死者腹腔內小血管出血，第二次開刀有
      七００公撮（西西），解剖時有二五０公撮，致出血休克
      死亡」，就其死亡原因為何有不同結果之鑑定？
（六）據行政院衛生署九十五年十二月二十六日衛署醫字第0950
      21 6302號函之第四次鑑定意見如下：
  (1)、第一次鑑定時，當時或因對病歷並未詳細加審閱，致認其
      「無腹痛」，第二次鑑定時，於詳閱病歷後，認其「曾發
      生腹痛」，至第三次鑑定時，則謂「無持續性腹痛」，其
      意指雖有腹痛，但無持續性腹痛，兩者尚無矛盾之處。同
      一醫事審議委員會，因其組織委員經常有變動，且有些醫
      療知識及技術常有見仁見智的看法，但是鑑定之結論，則
      無差異。根據台北長庚紀念醫院於二００三年所發表的論
      文認為腹腔鏡膽囊切除術對有肺氣腫病人仍然是安全的手
      術（Journa1 of Laparoendoscopic& Advanced Surgical
      Techniques.Part A.13(1)：5-9,2003）。本案例依據解剖
      報告，其致死原因為出血性休克，但從臨床觀點而言，其
      死因與何種手術方式及時間長短應無必然之關係，而是與
      手術的併發症（出血）及患者本身體狀況（如年紀大及心
      肺功能差）無法承受術後的併發症有關。
  (2)、腹腔鏡手術或剖腹手術，均可能有術後腹內出血的併發症
      ，因此即使採用上腹部手術方式，也無法完全防止術後腹
      腔內出血。
  (3)、病人第一次手術術中出血887cc，第二次手術腹腔內有700
      cc，解剖時有250cc，加上從傷口及引流管滲出250cc合計
      應有2000 cc左右，從一月一日二十時第一次手術結束至
      一月三日八點十分死亡約三十六小時，總共輸血lOOOcc，
      點滴輸液5200cc，體液的補充應足夠，且一月一日測得血
      紅素值為9．7 克/毫升，從臨床觀點而言，應不至於會導
      致出血至休克死亡，所以其死因應與患者本身身體狀況（
      如年紀大及心肺功能差），以致無法承受術後出血及急救
      效果不佳有關。
  (4)、對本案前次推定問題與推定意見（摘要）：
      本件係第四次鑑定，第一次鑑定經本署八十六年年七月十
      八日以衛署醫字第86046449號函附醫事審議委員會第8608
      4號鑑定書，就臺灣桃園地方法院檢察署請鑑定「請鑑定
      德濟醫院醫師於八十六年一月一日為死者所為腹腔鏡手術
      及八十六年一月二日所為內出血急救手術及林口長庚醫院
      於八十六年一月三日救治死者之醫療過程等與鄧全福之死
      亡結果間是否有因果關係、有無醫療過失責任。」，提供
      鑑定意見如下：
    １、死者鄧全福於八十六年一月一日十五時至二十時接受腹
        腔鏡膽囊切除術及總膽管取刀術，在無腹痛或發炎之症
        狀下，是否對七十五歲有肺氣腫病人作腹腔鏡膽囊切除
        術值得置疑。術後因血壓下降、腹脹及尿量減少，於次
        日以懷疑腹內出血的診斷下，再度入開刀房緊急手術，
        清除腹內700c c血塊，於肉眼觀之不再出血後才縫合傷
        口。死後經解剖鑑定報告發現，死者腹內仍有200cc血
        塊，雖然屍體解剖死因為膽囊切除術後腹腔內出血休克
        死亡，但病人生前出血總共約900cc，而接受輸血四袋
        （約lOOOcc），但一月三日在長庚紀念醫院臨死前的血
        紅素值為9．8mg%，以臨床觀點來看，欠血的狀態仍存
        在，且病人困合併肺氣腫原有欠氧狀態，則可能加速出
        血性休克的死亡。德濟醫院為鄧全福作腹腔鏡手術及術
        後為內出血急救手術醫療過程與鄧全福之死亡結果間有
        因果關係，故有疏失。
    ２、林口長庚紀念醫院之急救醫療過程乃正確之處置，並無
        疏失之處。
      第二次鑑定經本署八十七年八月三日以衛署醫字第870422
      62號函附醫事審議委員會第87061號鑑定書，就臺灣桃園
      地方法院檢察署請鑑定「一、前次鑑定意見提及「在無腹
      痛或發炎之症狀下，是否對七十五歲有肺氣腫病人作腹腔
      鏡膽囊切除術值得置疑。」等語，是否意謂丙○○醫師在
      當時情況下，不應對鄧全福施以本次手術？二、鄧全福係
      因腹腔內出血休克死亡，此是否為丙○○於手術後所能防
      止？抑或此為本次手術所含之危險性，無法防止？又，如
      能防止，應如何防止？」，提供鑑定意見如下：
    １、經詳閱病歷，病患於住院診治期冒，曾發生腹痛情形，
        而發現有總膽管結石，施行手術或有其必要性，但病患
        為高齡且患有嚴重肺氣腫及肺功能不良之情況下，應先
        將肺部疾病治療及控制後，再考慮手術為宜。且此類病
        人的總膽管結石手術，其術式也不應採取腹腔鏡手術方
        式。又依據手術記錄記載，手術時間長達五小時又三十
        分，更加重其死亡的危險性。
    ２、腹腔內出血，乃腹腔鏡膽囊切除及膽道取刀術所含危險
        性之一。以本案而言，恐難能防止，因病例選擇開刀術
        式不對，且手術時間過長。
      第三次鑑定經本署八十八年十月十四日以衛署醫字第8805
      7696號函附醫事審議委員會第88103號鑑定書，就臺灣桃
      園地方法院請鑑定：「一、病患發生腹痛，有總膽囊管結
      石及膽結石情況，施行手術是否有其必要性？二、本案病
      患鄧全福之肺部疾病當時有無治療？是已受控制？施行手
      術是否有其急迫性？三、病患發生總膽囊管結石及膽結石
      狀況，手術方式有那些？其優、劣如何？何者較優？在本
      案病患鄧全福為七十五歲高齡，另有肺氣腫及肺功能不良
      情形（且依其病歷所示，前曾接受過二次剖腹式手術）。
      發生前述症狀，以何種手術為使？四、手術時間之長短，
      與病患死亡有無必然之關係？五、腹腔內出血200cc，是
      否會引起出血性休克死亡？一般人大慨內出血多少cc，才
      會造成出血性休克死亡？六、本案例之被告丙○○醫師對
      針對病患鄧全福之全部診治過程，是否已盡醫師之必要注
      意義務？」，提供鑑定意見如下：
    １、病患有腹痛、膽結石及總膽管結石，發生膽道感染發炎
        之機率大，應在病人整體狀況穩定時，儘早施行手術。
        本案病患為高齡且患有嚴重肺氣腫及肺功能不良，應先
        將肺部疾病治療及控制後，再考慮手術為宜。
    ２、由於病歷中，並無術前肺部評估，因此，顯然肺部疾病
        仍未受控制，且記載繼續使用呼吸道之用藥及嚴重阻塞
        性肺病。又病患無發燒、黃疸及持續性腹痛，白血球正
        常（十二月二十四日WBC6.7xlO/μI），故無手術之急
        迫性。
    ３、膽道結石手術，主要有剖腹及腹腔鏡之二種方式，目前
        由於腹腔鏡手術傷口小，侵襲性小，病患於術後恢復較
        好，故已普為醫師所採用。其絕對禁忌為(1)凝血功能不
        良者，(2)肺功能不良者，因腹腔鏡手術須在腹腔內灌入
        大量二氧化碳及腹壓增加，對心肺功能有影響，(3)曾經
        上腹部手術者，因有腹膜癒者，會增加手術之困難度。
        因此，本案如果需要手術，應以剖腹手術為優。
    ４、手術時間長，當會增加病患生命之危險性，但與死亡無
        必然之關係。
    ５、一般而言，正常人失血超過30%（以七十公斤的人，約
        1500 cc）才會造成血壓明顯下降，故腹腔內出血200cc
        ，應不致於造成出血性休克。
    ６、本案例依據解剖報告，其致死原因為出血性休克，但從
        臨床觀點而言，其死因應與患者本身身體狀況（如年紀
        大及心肺功能差）及休克時間長，以致急救效果不佳有
        關。又第二次手術（一月二日）之術式不對，應採上腹
        部手術，其視野較大，較佳之切口為宜。故醫師丙○○
        對於病患鄧全福之診治過程，顯有疏失之處。
（七）本院綜合前開審議委員會四次鑑定意見及上開卷證觀之，
      對於膽結石、急性膽囊及總膽管結石病患施用之手術，固
      有上腹部（即剖腹）手術及腹腔鏡手術方式二種，且腹腔
      鏡手術方式在一般情形，傷口較小，病患手術後恢復情形
      相對較良好，亦為一種可選擇之方式，然因本件被害人鄧
      全福當時係一高齡七十五歲之病人，復患有嚴重肺氣腫及
      肺功能不良，且曾經接受過上腹部手術二次，有腹膜癒著
      ，會增加手術之困難度，如實施腹腔鏡手術，會因二氧化
      碳氣腹使心肺功能受到影響，應先將肺部疾病治療及控制
      後，再施行手術。而由鄧全福之病歷中，並未見有被告對
      鄧全福作術前肺部評估之記載，且病歷記載鄧全福仍繼續
      使用呼吸道之用藥及嚴重阻塞性肺病，顯然肺部疾病仍未
      未治療妥善及曾經接受過上腹部手術二次之情形下，採用
      腹腔鏡方式，致鄧全福因腹部前接受過胃切除手術及膽囊
      取石術，上腹部有嚴重腸系膜粘連現象，由於粘連面積較
      廣，手術困難度及手術時間增加（手術時間長達五小時又
      三十分），於進行剝離之際，造成腹部黏膜出血，雖經電
      燒止血，並未完全控制，仍持續滲血，被告為外科醫生亦
      明知腹腔內出血，乃腹腔鏡膽囊切除及膽道取石術所含之
      危險性之一，然於次日再度入開刀房緊急手術時，因鄧全
      福之欠血狀態依然存在，竟利用原肚臍下已開傷口採取小
      傷口探查，實施第二次手術，是雖經清除腹內七百ＣＣ血
      塊，再輸血一千ＣＣ，然未能解除出血情況，使鄧全福仍
      持續滲血，此從鄧全福死亡後經解剖腹內仍留有二百五十
      ＣＣ之血塊，臨死前血紅素值為９．８gm％，以臨床觀點
      來看，欠血狀態仍然存在可明，並呈現低血壓，嗣因腹腔
      內出血，加上肺功能受到影響，導致休克死亡，可見被告
      對於鄧全福所施行之醫療手術過程中，於手術前未為肺部
      評估，且疏未注意鄧全福已老邁，手術時間如過長，將難
      免加重死亡之危險性等因素，以及鄧全福並無發燒、黃疸
      及持續性腹痛，白血球正常，應無手術之急迫性，且依當
      時情形，並無不能注意情事，竟仍貿然對鄧全福施以腹腔
      鏡膽囊切除術及總膽管取石手術，於術後內出血急救手術
      之醫療過程又不當，其顯有疏失，且與鄧全福之死亡結果
      有相當因果關係，自難辭過失之責。
（八）雖被告辯稱：鄧全福呼吸道較入院情形，已明顯改善，無
      氣喘現象，可自由走動及接受消化道攝影等複雜檢查，另
      依手術中麻醉記錄顯示，鄧全福血氧飽和度可高達並維持
      在百分之九十八，表示手術前肺部阻塞疾病已控制良好，
      並未因腹腔鏡手術二氧化碳氣腹造成心肺功能之影響。且
      鄧全福腹內出血七百ＣＣ，經取出血塊，已輸血一千ＣＣ
      ，故嗣於解剖後雖仍發現有二百五十ＣＣ之血塊，然該出
      血程度並不足以造成死亡云云。惟查：
  (1)、依前開第三次鑑定及病歷觀之，被告對被害人鄧全福並無
      術前肺部評估，且記載繼續使用呼吸道之用藥及嚴重阻塞
      性肺病，顯然肺部疾病仍未受控制，如施以腹腔鏡手術，
      將因二氧化碳氣腹造成心肺功能之影響。
  (2)、再者，被害人曾經上腹部手術二次，因有腹膜癒著，剝離
      及止血較為困難，會增加手術之困難度，被告理應明知腹
      腔內出血，乃腹腔鏡膽囊切除及膽道取石術所含之危險性
      之一，但再度為鄧全福緊急手術時，因鄧全福之欠血狀態
      依然存在，被告竟仍利用原肚臍下已開傷口採取小傷口探
      查，實施第二次手術，是雖經清除腹內七百ＣＣ血塊，再
      輸血一千ＣＣ，然未能解除出血情況，仍持續滲血，此觀
      之鄧全福死亡後經解剖腹內仍留有二百五十ＣＣ之血塊，
      臨死前血紅素值為９．８gm％，欠血狀態仍然存在，已如
      前述，被告對於術後內出血所採行之急救手術過程，自有
      疏失。
  (3)、雖被害人手術後出血之程度此單一因素，不足以引起死亡
      ，然被害人因本身肺部疾病尚未控制得宜，肺部功能不佳
      ，以及疏未注意被害人年歲已大，無法受長時間之大手術
      及出血，詎被告仍冒然為被害人動上開手術，以致被害人
      持續出血休克不治死亡，即難謂其行為與被害人死亡結果
      無因果關係，是被告所辯，難予採信。
（九）至被告雖曾聲請函詢中華內視鏡外科醫學會，並據該醫學
      會覆稱：「就本案而言，剖腹式與腹腔鏡膽囊切除及膽
      道取石術二者均為治療可行方法；並沒有國內外文獻證
      明上述二種方式何者併發症發生率及死亡較高。本案若施
      行剖腹式膽囊切除術及經膽管取石術並不能完全避免任何
      併發症及手術後死亡之情形；上腹部手術及肺氣腫不是
      腹腔鏡手術之絕對禁忌；以本案言，手術及麻醉劑並未
      顯示術中發生任何心律不整或其他心肺異常現象；以術
      後心肺功能言，腹腔鏡手術較剖腹式手術為優。」云云，
      有該學會九十二年四月三十日號函在卷可佐；證人黃清水
      醫師、游憲章醫師均證稱：「腹腔鏡手術較優於剖腹式之
      手術」等語，然依據上開行政院衛生署醫事審議委員會之
      四次鑑定意見認為採行腹腔鏡手術，雖非絕對禁忌，在通
      常身體無特殊狀況之病患固有其適用，但在本案中，被告
      並未審酌被害人鄧全福之身體狀況，即年紀大及心肺功能
      差，且係曾經上腹部手術者，因有腹膜癒著，會增加手術
      之困難度，復在第二次手術時，因鄧全福欠血狀態依然存
      在；是以上開二位證人之證言及中華內視鏡外科醫學會之
      意見，尚不足以據為有利於被告之認定。又前開第一次鑑
      定內容記載被害人於手術前沒有腹痛云云，與事實固不相
      符，惟與被告過失行為無涉，自不足以推翻前開事實之認
      定。
（十）另被告聲請函詢中華民國胸腔及重症加護醫療會鑑定：「
      慢性阻塞性疾病)是否為一種可以手術前治療好的疾病？
      或另犯控制肺感染等併發症？就本案而言，從臨床表徵，
      實驗檢查，手術中經皮血氧濃度測定及解剖中肺部發現，
      是否有明確的證據顯示病人手術前有肺部感染或其他未被
      控制之併發症存在？」等事項，惟查，依前揭說明，鄧全
      福患有嚴重肺氣腫及肺功能不良，依病歷所載，手術前肺
      部疾病並未受控制，被告於手術前亦未作肺部評估，且因
      被告所採行之腹腔鏡手術須在腹腔內灌入大量二氧化碳及
      腹壓增加，對心肺功能造成影響，導致出血性休克及休克
      時間長，以致急救效果不佳，終致死亡，此應與慢性阻塞
      性疾病之死亡原因，經鑑定係因膽囊術後加上原本之腹部
      沾黏（老舊），致腹腔內小血管出血，致出血休克死亡，
      有前開台灣高等法院檢察署法醫中心鑑定書可按，與被害
      人於手術前有無肺部感染或其他未被控制之併發症存在無
      關，是本院認事證已明，無須再送鑑定之必要，附此敘明
      。
三、綜合上述，本件被告為被害人實施膽囊切除術及總膽管取石
    手術之際，應注意根據被害人之病情、疾病史及手術禁忌予
    以適當評估，在施行手術之前，需考慮本件病患之年紀過大
    ，是否能承受上開時間漫長之手術，及是否能施行前開可能
    引起之術後腹內出血併發症之手術，就病患在手術前，原已
    存在之患有嚴重肺氣腫及肺功能不良，在未先就上開疾病治
    療及控制之前，是否能採取腹腔鏡手術，且被害人鄧全福在
    術前並無發燒、黃疸及持續性腹痛，白血球正常，應無手術
    之急迫性，依當時情形，並無不能注意情事，被告竟仍貿然
    對鄧全福施以腹腔鏡手術，以致造成被害人腹內出血，另加
    以急救手術醫療過程疏失等併合原因，致被害人鄧全福持續
    出血後休克死亡，自有過失。又被告之過失行為與被害人死
    亡之結果間有因果關係，其過失犯行堪以認定，應予依法論
    科。
四、查刑法第二百七十六條第二項之業務過失致人於死罪，其法
    定刑含有罰金，而九十五年六月十四日修正公布，同年七月
    一日施行之刑法施行法增訂第一條之一規定：「中華民國九
    十四年一月七日刑法修正施行後，刑法分則編所定罰金之貨
    幣單位為新臺幣。九十四年一月七日刑法修正時，刑法分則
    編未修正之條文定有罰金者，自九十四年一月七日刑法修正
    施行後，就其所定數額提高為三十倍。但七十二年六月二十
    六日至九十四年一月七日新增或修正之條文，就其所定數額
    提高為三倍。」；另刑法第三十三條第五款修正為：「主刑
    之種類如下：五、罰金：新臺幣一千元以上，以百元計算之
    。」，而依被告行為時之刑罰法律，罰金係以銀元為單位，
    並依罰金罰鍰提高標準條例第一條前段規定之提高倍數十倍
    及修正前刑法第三十三條第五款規定之罰金最低額一元計算
    。是比較修正前、後之法律規定，罰金最高額經換算後之結
    果並無二致，惟就罰金最低額部分，依新法規定為新臺幣一
    千元，依舊法規定則為銀元一元（即新臺幣三元）。因此，
    比較上述修正前、後之刑罰法律，以被告行為時關於科處罰
    金刑之法律較有利於被告。又刑法第四十一條在被告行為後
    ，業經於九十年一月十日修正公布，於同年月十二日生效，
    及於九十四年二月二日修正公布，於九十五年七月一日施行
    ，按被告行為時之修正前刑法第四十一條規定：「犯最重本
    刑為三年以下有期徒刑以下之刑之罪，而受六個月以下有期
    徒刑或拘役之宣告，因身體、教育、職業、家庭之關係或其
    他正當事由，執行顯有困難者，得以一元以上三元以下折算
    一日，易科罰金。」，又依當時仍適用之罰金罰鍰提高標準
    條例第二條規定（現已刪除），應就其原定數額提高為一百
    倍折算一日，再依現行法規所定貨幣單位折算新臺幣條例第
    二條規定折算後，應以新臺幣三百元以上九百元以下折算一
    日。而被告行為後，刑法第四十一條第一項前段已修正為：
    「犯最重本刑為五年以下有期徒刑以下之刑之罪，而受六個
    月以下有期徒刑或拘役之宣告者，得以新臺幣一千元、二千
    元或三千元折算一日，易科罰金。」，經比較新舊法適用結
    果，此部分以被告行為時之舊法有利於被告。
五、按被告丙○○為桃園縣八德市德濟醫院之醫師，係從事醫療
    業務之人，為其所自承，是其於執行業務時，因過失行為致
    被害人死亡，核其所為，係犯修正前刑法第二百七十六條第
    二項之業務過失致人於死罪。
六、原審予以被告論罪科刑，固非無見，惟查，刑法第四十一條
    業於九十年一月十日公布，於同年月十二日生效，及於九十
    四年二月二日修正公布，並於九十五年七月一日施行，如前
    所述，原判決不及為新舊法比較而為法律之適用，尚有未洽
    ；又被告另犯偽造文書罪，經本院在九十五年四月十八日，
    以九十五年度上更 (一)字第八一六號判處有期徒刑月，
    如易科罰金，以銀元佰元折算壹日，此有本院之被告前科
    資料表在卷可稽，原審未及審酌而對被告為緩刑之諭知，亦
    有不當。本件被告上訴意旨猶執陳詞否認犯罪，雖不足取，
    惟原判決既有可議，應由本院將原判決撤銷改判。爰審酌被
    告過失之程度、所生危害、事後已與被害人家屬達成協議，
    有協議書影本附卷為憑，以及犯後態度等一切情狀，量處如
    主文第二項所示之刑，並諭知有期徒刑如易科罰金之折算標
    準，如主文第二項所示。
七、被告經合法傳喚，無正當理未到庭，不待其陳述，逕行判決
    。
八、據上論斷，應依刑事訴訟法第三百七十一條、第三百六十九
    條第一項前段、第三百六十四條、第二百九十九條第一項前
    段，刑法第二條第一項前段、修正前刑法第二百七十六條第
    二項、第四十一條第一項，罰金罰鍰提高標準條例第一條前
    段、修正前第二條，判決如主文。
本案經檢察官李良忠到庭執行職務。
中　　華　　民　　國　　96　　年　　4　　月　　18　　日
                  刑事第三庭審判長法  官  許國宏
                                  法  官  朱光仁
                                  法  官  許增男
以上正本證明與原本無異。
如不服本判決，應於收受送達後十日內向本院提出上訴書狀，其
未敘述上訴之理由者並得於提起上訴後十日內向本院補提理由書
（均須按他造當事人之人數附繕本）。
                                  書記官  葉金發
中　　華　　民　　國　　96　　年　　4 　　月　　18　　日
附錄：本案論罪科刑法條全文
刑法第二百七十六條第二項。
從事業務之人，因業務上之過失犯前項之罪者，處五年以下有期
徒刑或拘役，得併科三仟元（現已提高十倍為三萬元）以下罰金
。
